【裁判字號】    98,訴,232
【裁判日期】    980731
【裁判案由】    分割共有物
【裁判全文】
臺灣士林地方法院民事判決  98年度訴字第232號
原      告    辰○○
訴訟代理人    林詮勝律師
              王雅婷律師
被      告    卯○○
              癸○○
被      告    寅○
訴訟代理人    丙○○
被      告    甲○○
              丁○○○
              辛○○
              己○○
兼訴訟代理人  壬○○
被      告    乙○○
              庚○○
              戊○○
              丑○○
              子○○
              巳○○
法定代理人    未○○
兼法定代理人  午○○
上列當事人間請求分割共有物事件，本院於民國98年7 月15日言
詞辯論終結，判決如下：
    主  文
兩造共有坐落臺北市○○區○○段二小段一０七地號土地（面積
一三七九平方公尺）准予分割為：如附圖甲案所示，（甲）部分
面積一一八‧八三平方公尺，由原告取得，（乙）部分面積一二
六０‧一七平方公尺，由被告共同取得，並按附表二所示應有部
分比例繼續共有。
訴訟費用由兩造分別依附表一所示比例負擔。
    事實及理由
一、本件被告卯○○、癸○○、甲○○、辛○○、己○○、壬○○、庚○○、丑○○、巳○○、午○○均未於言詞辯論期日
    到場，核無民事訴訟法第386 條所列各款情形，該等被告部
    分，爰依原告之聲請，由其一造辯論而為判決。
二、原告起訴主張：兩造共有坐落臺北市○○區○○段二小段10
    7 地號土地（面積1,379 平方公尺，下稱系爭土地），各共
    有人應有部分如附表一所示。系爭土地並無因物之使用目的
    不能分割之情形，兩造亦無不分割之約定。因兩造無法達成
    分割協議，爰依民法第823條第1項、第824條第1項之規定，
    訴請分割系爭土地。又依修正後現行民法第824條第4項規定
    ，分割結果部分共有人得以依比例繼續保持共有，是關於分
    割方法，請求如附圖乙案所示。並聲明︰系爭土地准予分割
    為如附圖乙案（甲）部分，面積661 平方公尺分歸伊單獨取
    得，其餘1,260.17平方公尺即（乙）部分，則分歸被告依附
    表二所示應有部分比例繼續保持共有。
三、被告癸○○、辛○○、己○○、壬○○、午○○未於最於言
    詞辯論期日到場，據渠等前曾到場所為陳述，被告己○○、
    壬○○抗辯︰系爭土地屬農地不能分割，如可以分割，伊等
    不願與其他共有人繼續保持共有關係等語。被告癸○○、辛○○、午○○則抗辯︰如果可以分割，伊等應有部分應分割
    出來等語。並聲明︰原告之訴駁回。
四、被告寅○、丙○○、丁○○○、乙○○、戊○○、子○○則
    均陳述︰同意分割，及分割後願與其他被告按應有部分比例
    繼續保持共有關係，惟分割方法應採附圖甲案所示，較為公
    平，且符合原告原提出之方案等語。並聲明：原告之訴駁回
    。
五、經核：
（一）系爭土地現為兩造所共有，各共有人應有部分如附表一所
      示。
（二）系爭土地之地目為「林」，係依都市計畫法劃定之保護區
      。
（三）原告為坐落內湖區○○段○○段101 地號土地（下稱101
      地號土地）暨其上1801建號門牌內湖區○○街131 巷10弄
      6 號建物之所有權人。101 地號土地相鄰於系爭土地，須
      經系爭土地，始得通行至內湖區○○街131 巷。
（四）系爭土地由大湖街131 巷貫穿分隔成兩邊，其上並無建物
      ，僅有部分種植作物。系爭土地係由大湖街131 巷出入，
      往北係通往青山公園之步道，往南則可通往大湖公園。
      以上各項，有原告所提出系爭土地登記謄本、照片、地籍
      圖謄本影本、臺北市都市計畫土地使用分區便民資訊服務
      地籍套繪都市計畫分區圖影本，以及臺北市政府都市發展
      局98年6月29日北市都規字第09833866700號回函附卷可稽
      。且經本院會同臺北市中山地政事務所測量人員現場履勘
      ，製有勘驗筆錄存卷，並囑託該所測繪複丈成果圖（即附
      圖）在卷可稽，復為兩造所不爭執，均堪信為真實。
六、按各共有人，除法令另有規定外，得隨時請求分割共有物。
    但因物之使用目的不能分割或契約訂有不分割之期限者，不
    在此限。又共有物之分割，依共有人協定之方法行之。分割
    之方法不能協定決定，或於協定決定後因消滅時效完成經共
    有人拒絕履行者，法院得因任何共有人之請求命以原物分配
    或變賣共有物以價金分配於各共有人。民法第823 條第1 項
    、第824 條第1 項、第2 項別定有明文。查原告為系爭土地
    之共有人，而共有人間並無以契約約定不分割期限之情形，
    亦為兩造所不爭執。被告己○○、壬○○雖抗辯︰系爭土地
    屬農地不能分割云云，惟按農業發展條例第16條第1 項前段
    ，固有每宗耕地分割後每人所有面積未達0.25公頃者，不得
    分割之規定。然所謂之耕地，依同條例第3 條第1 項第11款
    之規定，係指依區域計畫法劃定為特定農業區、一般農業區
    、山坡地保育區及森林區之農牧用地。而系爭土地係依都市
    計畫法劃定之保護區，已如前述，並非依區域計畫法所劃定
    之農牧用地，此參諸系爭土地登記謄本亦明，自非前揭農業
    發展條例所規範之耕地，要無該條例第16條有關分割限制規
    定之適用，殆無疑義。是被告己○○、壬○○此部分抗辯，
    自非可採。準此，系爭土地亦無因物之使用目的不能分割，
    或法令限制不得分割之情形。又共有人間復無法就分割方法
    達成協議，則原告依前揭規定，請求分割系爭土地，即無不
    合。
七、再按共有物分割方法，法院應斟酌當事人之聲明，共有物之
    性質，經濟效用及全體共有人之利益等公平決之，不受當事
    人主張之拘束（最高法院69年度臺上字第3100號判決參照）
    。關於分割之方法，原告主張應採如附圖乙案所示，即以履
    勘現場指定之噴漆點即附圖D 點與A 點之連線延伸為分割基
    準線；被告寅○、丙○○、丁○○○、乙○○、戊○○、子
    ○○等，則主張應採如附圖甲案所示，即以大湖街131 巷道
    路中線為分割基準線之分割方式。經核：就上述兩種分割方
    法，分割後，被告寅○、丙○○、丁○○○、乙○○、戊○○、子○○等人，均願與其他共同被告依應有部分比例繼續
    保持共有關係乙節，業經渠等陳明在卷。至於被告己○○、
    壬○○雖陳明不願繼續保持共有關係，另被告癸○○、辛○○、午○○亦陳明渠等應有部分應各自分割云云。惟按原物
    為分配時，因共有人之利益或其他必要情形，得就共有物之
    一部分仍維持共有。民法第824 條第4 項亦有明文。法院自
    得視實際情形斟酌權衡。考量被告多屬同一宗族關係，多基
    於繼承關係或贈與關係而取得系爭土地之應有部分，顯有相
    當之宗族情誼。至於原告則係基於買賣關係，先後於96年12
    月、97年10月1 日始取得系爭土地之應有部分。且其購買系
    爭土地應有部分之緣由，無非係為其所有101 地號土地暨其
    上1801建號建物得以經系爭土地通行大湖街131 巷出入之目
    的。又系爭土地屬於保護區○○○○街131 巷貫穿其中外，
    僅有部分種植作物等情，業如上述。是除原告基於上述目的
    而有分割之必要外，其餘被告目前並無分割各自使用之必要
    性。況各共有人應有部分均分割為各自單獨所有，多數共有
    人分得之面積僅約23平方公尺、46平方公尺，使用利益不佳
    。而被告己○○、壬○○、癸○○、辛○○、午○○等人亦
    未主張並提出具體之分割方案以供審酌。本院斟酌上情，考
    量共有人之利益，認除原告之應有部分予以分割單獨持有外
    ，其餘共有人即被告仍繼續保持共有關係，應屬妥適。復審
    酌附圖所示甲案及乙案之分割方式，分割予原告單獨所有部
    分，均係臨接101 地號土地至大湖街131 巷之間，僅分割基
    準線略有差異。實際上，原告分得部分，屬於大湖街131 巷
    道路使用部分之面積，兩方案之差異亦小，此詳觀附圖內容
    ，即得明瞭。而其中甲案原告分得部分，臨大湖街131 巷之
    長度即附圖B 、C 二點之距離為6.86公尺，至於乙案原告分
    得部分，臨大湖街131 巷之長度即附圖E 、F 二點之距離則
    為9.28公尺。兩相比較，以原告起訴時所提出原始分割草圖
    、預定其分得部分臨大湖街131 巷之長度為5.16公尺而言，
    應以甲案較為相近。本院綜合斟酌系爭土地之地形、位置、
    現況使用情形、兩造應有部分比例、分割共有物之目的、經
    濟效益以及公平均衡原則等一切因素，認如附圖所示甲案，
    為多數被告所同意及共同主張，且與原告原分割草圖之意旨
    亦大致相符，應屬適切公允之方案。
八、從而，原告民法第823 條第1 項、第824 條第2 項規定，請
    求分割系爭土地，為有理由，應予准許。又本院綜酌上述一
    切因素，認系爭土地之分割，應將附圖甲案所示，（甲）部
    分面積118.83平方公尺，分歸由原告單獨取得，其餘（乙）
    部分面積1,260.17平方公尺，則分歸由被告共同取得，並按
    附表二所示應有部分比例繼續共有，如主文第1項所示。
九、末查分割共有物具非訟事件之性質，分割共有物之方法，本
    應由法院斟酌何種方式較能增進共有物之經濟效益，並兼顧
    共有人之利益，以決定適當之分割方法，不因何造起訴而有
    不同，故原告請求分割之訴雖有理由，惟關於訴訟費用負擔
    ，應以共有人各按其應有部分比例負擔，方屬事理之平。爰
    併諭知訴訟費用之負擔如主文第2 項所示。
十、本件判決基礎已臻明確，兩造其餘攻擊防禦方法及訴訟資料
    經本院審酌後，核與判決不生影響，無一一論述之必要，併
    予敘明。
十一、據上論結，本件原告之訴為有理由，依民事訴訟法第385
      條第1項前段、第80條之1判決如主文。
中    華    民    國    98    年    7     月    31    日
                  民事第三庭  法  官  施月燿
以上正本證明與原本無異。
如對本判決上訴，應於判決送達後20日內向本院提出上訴狀。
中    華    民    國    98    年    8     月    6     日
                              書記官  于耀文


司法院資訊處製作；財團法人民間司法改革基金會備份。
